臺灣高雄地方法院刑事判決　　　　　　 99年度聲判字第115號
聲　請　人　蘇秀蘭
即　告訴人
代　理　人　陳水聰律師
被　　　告　鄭運聰
上列聲請人因告訴被告竊佔案件，不服臺灣高等法院高雄分院檢
察署檢察長駁回再議之處分（99年度上聲議字第1929號），聲請
交付審判，本院裁定如下：
    主  文
聲請駁回。
    理  由
一、按告訴人不服上級法院檢察署檢察長或檢察總長認再議為無
    理由而駁回之處分者，得於接受處分書後10日內委任律師提
    出理由狀，向該管第一審法院聲請交付審判。法院認為交付
    審判之聲請不合法或無理由者，應駁回之。刑事訴訟法第25
    8 條之1 、第258 條之3 第2 項前段分別定有明文。本件聲
    請人以被告涉犯竊佔罪嫌，於民國97年8 月1 日，向臺灣高
    雄地方法院檢察署檢察官提出告訴，經該署檢察官於98年3
    月9 日以98年度偵字第4528號處分書為不起訴處分，聲請人
    不服，聲請再議後，經臺灣高等法院高雄分院檢察署檢察長
    以98年度上聲議字第603 號命令發回續行偵查，經臺灣高雄
    地方法院檢察署檢察官以98年度偵續字第154 號為不起訴處
    分，經聲請人2 度聲請再議，經臺灣高等法院高雄分院檢察
    署檢察長以98年度上聲議字第1981號命令發回續行偵查，經
    臺灣高雄地方法院檢察署檢察官以98年度偵續一字第3 號為
    不起訴處分，經聲請人3 度聲請再議，臺灣高等法院高雄分
    院檢察署檢察長認再議為無理由，而以99年度上聲議字第19
    29號處分書駁回再議。聲請人於99年11月12日收受前開處分
    書後10日內之99年11月18日，乃委任律師為代理人，具狀向
    本院聲請交付審判等情，業據本院依職權調取上開案卷核閱
    屬實，合先敘明。
二、聲請交付審判意旨略以：聲請人即告訴人蘇秀蘭係高雄市○
    ○區○○路3 之13號房屋之所有權人，被告鄭運聰則為高雄
    市○○區○○路3 之6 號房屋（下稱系爭房屋）之所有權人
    。被告於96年間購得系爭房屋時，系爭房屋僅為4 層樓之建
    築物，被告於97年間始違建5 樓部分，且被告係將4 樓之舊
    牆面打掉，重新興建，而逾越告訴人土地界址，並向上違建
    至5 樓，此由原建物4 樓牆面之窗戶位置與現況不同，及現
    場照片比對，即可知之。而系爭房屋在前手興建4 樓時，即
    已逾越告訴人土地界址，告訴人知悉被告欲整修系爭房屋時
    ，即已告知被告此次新建，須回復告訴人地界，且不得再逾
    越界址，然被告明知其事，竟為節省重新打地基而需花費之
    新臺幣100  萬元之費用，堅持竊佔告訴人土地，甚且加蓋5
    樓部分，明顯違法。被告既已將前手興建之舊牆面打掉，重
    新建造新牆，並故意逾越告訴人地界，即與前手之竊佔行為
    間，非屬同一行為，而涉有竊佔罪嫌。因認臺灣高等法院高
    雄分院檢察署所為駁回再議聲請之處分，容有諸多疏漏事證
    而誤認事實之處，爰依刑事訴訟法第258 條之1 之規定，聲
    請裁定准予交付審判等語。
三、按刑事訴訟法第258 條之1 規定，告訴人得向法院聲請交付
    審判，係對於「檢察官不起訴或緩起訴裁量權」制衡之一種
    外部監督機制，法院僅就檢察官所為不起訴或緩起訴之處分
    是否正確加以審查，以防止檢察機關濫權。依此立法精神，
    同法第258 條之3 條第3 項規定法院審查聲請交付審判案件
    時「得為必要之調查」，其調查證據之範圍，自應以偵查中
    曾顯現之證據為限。而依同法第260 條，對於不起訴處分已
    確定或緩起訴處分期滿未經撤銷者，得再行起訴之規定，其
    立法理由說明，該條所謂不起訴處分已確定者，包括「聲請
    法院交付審判復經駁回者」之情形在內。是前述「得為必要
    之調查」，其調查證據範圍，更應以偵查中曾顯現之證據為
    限，不得就告訴人新提出之證據再為調查，亦不得蒐集偵查
    卷以外之證據。否則，將與刑事訴訟法第260 條之再行起訴
    規定，混淆不清，亦將使法院兼任檢察官之角色而有回復「
    糾問制度」之虞（臺灣高等法院91年4 月25日刑庭會議法律
    問題研討意見參照）。且法院為交付審判之裁定時，視為案
    件已提起公訴，案件即進入審判程序，是法院裁定交付審判
    之前提，必須偵查卷內所存證據已符合刑事訴訟法第251 條
    第1 項規定「足認被告有犯罪嫌疑」，檢察官應提起公訴之
    情形，即該案件已經跨越起訴門檻，始應為交付審判之裁定
    。倘該案件須另行蒐證偵查，始能判斷應否交付審判者，因
    交付審判審查制度，並無如同再議制度，得為發回原檢察官
    續行偵查之設計，法院仍應依同法第258 條之3 第2 項前段
    規定，以聲請無理由裁定駁回。
四、次按犯罪事實應依證據認定之，無證據不得認定犯罪事實，
    刑事訴訟法第154 條第2 項定有明文。又告訴人之告訴，係
    以使被告受刑事訴追為目的，是其陳述是否與事實相符，仍
    應調查其他證據以資審認（最高法院52年臺上字第1300號判
    例意旨參照）。而犯罪事實之認定，應憑證據，如未能發現
    相當證據，或證據不足以證明，自不能以推測或擬制之方法
    ，以為裁判基礎；又認定不利於被告之事實，須依積極證據
    ，苟積極證據不足為不利於被告事實之認定時，即應為有利
    於被告之認定，更不必有何有利之證據（最高法院40年臺上
    字第86號、30年上字第816 號判例意旨參照）。
五、聲請人認被告鄭運聰涉有竊佔罪嫌，無非以證人蘇媽意之證
    述、聲請人與包商丁述正之電話錄音譯文、高雄縣仁武地政
    事務所土地複丈成果圖、及現場照片為證。被告於偵查中經
    檢察官訊問後，否認有何竊佔之犯行，辯稱：96年6 月29日
    向中國信託商業銀行購買系爭房屋，並於96年8 月28日依系
    爭房屋現狀完成點交。97年3 月間，因系爭房屋老舊而僱工
    整修內部，並依聲請人之意思請工人將突出之牆壁切削到鋼
    筋還原處，其無竊佔告訴人土地等語。
六、經查：
  (一)告訴人蘇秀蘭係高雄市○○區○○路3 之13號房屋（坐落高
    雄市○○區○○段625 地號，重測前為山子腳段232 之4 地
    號）之所有權人，被告鄭運聰則為高雄市○○區○○路3 之
    6 號房屋（即系爭房屋，坐落高雄市○○區○○段619 地號
    ，重測前為山子腳段232 之1 地號）之所有權人。系爭房屋
    坐落高雄市○○區○○段619 地號，於69年8 月2 日建築完
    成，為鋼筋混凝土造4 層房屋。被告於96年5 月21日向中國
    信託商業銀行股份有限公司購得系爭房屋，並於96年6 月29
    日辦畢所有權移轉登記，復於96年8 月28日依房屋現況完成
    點交。被告於97年3 月間，與元璟室內設計公司（下稱元璟
    公司）簽訂工程合約書，就系爭房屋及高雄市○○區○○路
    3 之5 號房屋進行整建工程之事實，業據被告自承在卷，核
    與告訴人之指述相符。此外，復有土地、建物所有權狀、不
    動產房屋、土地點交書、工程合約書在卷可稽（見他字卷第
    20至21頁、第13頁、偵續字第42至50頁）。是此部分事實，
    足堪認定。
  (二)被告向前手購買系爭房屋時，系爭房屋除1 至4 樓為鋼筋水
    泥建築外，5 樓部分，除有磚造女兒牆外，被告之前手亦將
    女兒牆上增建鐵皮牆面與屋頂。被告購買系爭房屋後，請元
    璟公司整建時，僅將4 樓、5 樓後半段共同壁削薄，依原基
    礎整建，5 樓鐵皮屋部分，則因老舊而汰換之事實，業據證
    人即整修工程承攬人王崇名於偵查中證稱：當初與被告簽訂
    系爭房屋的裝修契約前，有至系爭房屋查看，合約書上工程
    地點只寫時3 之5 號，實際上承攬的範圍是3 之5 號及3 之
    6 號。系爭房屋4 樓後半與告訴人房屋連結處，被告購買時
    即有共同壁，5 樓水泥牆及鐵皮屋加蓋亦原本就有；施工時
    ，沒有打掉4 、5 樓的共同壁部分，因告訴人有反應共同壁
    的部分侵占系爭土地，所以請工人將共同壁部分盡量削薄，
    已打到見到鋼筋，如再繼續削薄，會影響結構的安全；原5
    樓之鐵皮牆壁，因鐵皮已老舊會滲水而拆除，並沿原女兒牆
    上砌造磚牆，新砌磚牆都是在切削過的共同壁範圍內，沒有
    砌在共同壁外面等語；證人即裝修工人丁述正於偵查中亦證
    稱：系爭房屋4 樓部分，後半的共同壁沒有敲掉，因告訴人
    反應共同壁有超出，施工時有依照告訴人之意思，盡量削薄
    致鋼筋外露，再削薄恐會傷害系爭房屋結構體。系爭房屋5
    樓部分，原本即係以浪板搭在女兒牆上面，浪板已鏽蝕，需
    要全部翻新，翻修時是把浪板拆掉，在女兒牆上面改成砌磚
    ，整個砌到屋簷上，5 樓新砌的磚牆都是沿著4 樓舊牆面垂
    直上去，全部都沒有超過共同壁的範圍，且因4 樓共同壁有
    削薄，所以還比原本改建前的房屋範圍縮小1 、2 公分等語
    明確（見偵續卷第66頁第14至19行、第25行以下至第67頁第
    14行、第16至20行、第72頁第18行以下至第73頁第13行）。
    而告訴人亦自承：其房屋有熱水器的地方是3 樓頂，也就是
    4 樓等語（偵續卷第39頁倒數第2 行以下），且依系爭房屋
    原始照片、施工中照片及整修後照片相互比對，被告購入系
    爭房屋時，系爭房屋4 樓、5 樓與告訴人房屋相鄰處，有水
    泥外牆、窗戶；施工時，4 樓、5 樓外層原有水泥牆面削去
    ，水泥內部鋼筋突出，原5 樓與告訴人房屋臨界處鐵皮拆卸
    ；整修後之系爭房屋5 樓係全部封起，有系爭房屋照片附卷
    可按（見他字卷第9  至10頁、第14至17頁、第2  頁、第52
    頁至第53頁、第72至77頁）。足認證人王崇明、丁述正上開
    證述，核與事實相符，足堪採信。而告訴人指述：被告係將
    4 樓、5 樓拆除，重新建造等語，及證人蘇媽意於偵查中證
    稱：告訴人的房子前面是4 樓，後面是3 樓。被告的房子之
    前是前後都是4 樓，後來被告將4 樓女兒牆打掉蓋4 、5 樓
    等語（見偵續卷第40頁第4 至7 行），與事實不符，顯不足
    採。是被告就系爭房屋4 樓、5 樓部分，僅係進行維修，並
    非將其全部拆除並重新搭建，而為原佔用狀態之繼續，堪以
    認定。至告訴人提出98年4 月間其與證人丁述正之錄音譯文
    內容中，證人丁述正對於告訴人問：「他五樓是不是加蓋？
    原有的鐵厝他都拆起來嘛」等語，答稱：「對」等語。告訴
    人問：「他是5 樓整個拆起來重蓋嘛，甚麼整修，是重蓋，
    是不是啊？」等語，又答稱：「對啦，他是整個拆起來重蓋
    」等語。告訴人問：「他是不是4 樓都重拆起來重蓋，5 樓
    也是他加蓋，1 至3 樓我有牆壁，所以他只有整裡面的壁癌
    而已..他是不是利用我的牆壁？」等語，再答稱：「是啦，
    是沒有錯啦」等語。告訴人問：「他向法院說1 樓到4 樓都
    是原來就有，哪裡有5 樓，你是他的包商，有沒有5 樓你講
    ？」等語，復答稱：「5 樓是整個新做的沒錯」等語。告訴
    人問：「那4 樓呢？是不是拆剩結構？」等語，另答稱：「
    對」等語，固有錄音譯文與光碟在卷可考。惟上開譯文經提
    示予證人丁述正表示意見後，證人丁述正於偵查中證稱：所
    謂5 樓拆掉是指鐵皮屋的部分，因不堪使用才翻新，但沒有
    超出原本舊的鐵皮屋範圍，4 樓的共同壁是被告買來就有，
    所謂拆剩結構體，因為共同壁的表面剔除都只見到鋼筋結構
    體，其與告訴人通話時，沒有注意「新建」的定義等語（見
    偵續卷第73頁第17至29行）。而依上開譯文內容比照證人丁
    述正於偵查中之前開證述，證人丁述正因4 樓部分外牆削薄
    致鋼筋外露，而認拆剩結構，5 樓部分因舊鐵皮屋鏽蝕，鐵
    皮屋部分全部拆除，而認是整個拆起來重蓋，並非無稽，自
    不得僅以證人丁述正於與告訴人通話中，未慎重向告訴人確
    認告訴人所謂何事之情形下，所述上開話語，即遽為被告係
    全部拆除重建之認定。
  (三)系爭房屋原為鋼筋混凝土建造4  層房屋，於起造時，1 至4
    樓與告訴人房屋相鄰部分，即已登記佔用系爭土地2 平方公
    尺，其中1 平方公尺，即如土地複丈成果圖（見他字卷第56
    頁）所示625-1 部分，已於建物第一次保存登記中完成登記
    。且系爭房屋1 至5 樓亦均另佔用系爭土地1 平方公尺，即
    如土地複丈成果圖所示625-2 部分之事實，業據證人即地政
    人員利慶財於偵查中證稱：土地複丈成果圖顯示625 之l 部
    分，是房屋剛蓋好，第一次保存登記時，所測出共同壁使用
    到鄰地的面積，當時登記的只有1 至4 樓，另外625 之2 部
    分，是測量當天所測得共同壁使用到鄰地的面積，從1  至5
    樓都有，但沒有在第一次保存登記範圍內。625 之2 的共同
    壁面積自1 至5 樓都是一致的，4 、5 樓的共同壁並沒有比
    較突出等語明確（見偵卷第8 頁第8 至15行、第9 頁第5 至
    6 行）。此外，復有高雄地方法院檢察署97年10 月2日勘驗
    報告、高雄市仁武地政事務所97年10月8 日仁地所二字第09
    70009558號函暨土地測量成果圖、地籍參考圖附卷足憑（見
    他字卷第51至53頁、第54至60頁）。足認被告購得系爭房屋
    後，雖經整建系爭房屋，然系爭房屋與系爭土地相鄰處之共
    同壁，並無超出原系爭房屋佔用系爭土地之部分。
  (四)按刑法上竊佔罪係屬即成犯，於竊佔行為完成時犯罪即成立
    ，以後之繼續竊佔乃狀態之繼續，而非行為之繼續（院解字
    第3533號、最高法院66年台上字第3118號判例參照）。又竊
    佔罪之成立，除客觀上行為人有以己力支配他人不動產之事
    實外，行為人主觀上尚須有為自己不法利益之意圖，始足當
    之，而犯罪行為人主觀不法構成要件之認知與故意，亦須具
    備。系爭房屋經勘驗及測量結果，客觀上確有佔用系爭土地
    之事實，然主觀上尚須證明被告有竊佔之不法意圖，始能論
    以竊佔罪。查系爭房屋於被告購得時，4 、5 樓與系爭土地
    相鄰部分，已有水泥牆面、5 樓女兒牆上亦有鐵皮牆壁，被
    告購買後，已依告訴人之要求，盡量將上開水泥牆面削薄之
    事實，已如前述，核與被告所辯相符。而告訴人與系爭房屋
    起造人黃富勇於68年間，曾經簽訂使用共同壁協定，約定內
    容略為：系爭房屋建築用途為1 樓店鋪、2 、3 、4 樓住宅
    ，備註欄並載明該共同壁為6 樓基礎，亦有使用共同壁協定
    書在卷足憑（見偵續卷第31頁）。告訴人固主張：其房子前
    、後段是不同時期蓋的，跟系爭房屋是前段有共同壁，後段
    是其先蓋，沒有同意鄰居用共同壁，只有前段有同意使用共
    同壁等語（見偵續卷第40頁第9 至12行）。然上開共同壁協
    定書並無區分系爭房屋之前段或後段可使用共同壁，是僅憑
    告訴人之言詞主張，實無由推翻上開客觀顯現之資料。故系
    爭房屋興建之初，相鄰系爭土地部分，是否未經告訴人同意
    而使用，並非無疑。又依被告經告訴人告知系爭房屋佔用系
    爭土地後，已請工人盡量削薄牆壁，直至可能損壞建築結構
    之事實，及系爭房屋經測量結果，佔用系爭土地之範圍，僅
    2 平方公尺，面積非大等情以觀，被告行為時主觀尚難認其
    有何竊佔他人土地之不法意圖或故意。
  (五)綜上所述，並無證據證明被告有竊佔罪嫌，從而，原偵查結
    果、再議駁回意旨認被告罪嫌不足，而分別為不起訴處分、
    駁回再議之聲請，尚無違誤，聲請人猶執前詞，認原偵查結
    果、再議駁回意旨適用法律有誤，聲請交付審判，並無理由
    ，應予駁回。至聲請人認檢察官未傳訊蘇媽意為證人部分。
    因如經檢察官偵查後，認有新事實或新證據證明被告犯罪嫌
    疑，而不受刑事訴訟法第260 條不得再行起訴之限制者，固
    得對之續行偵查或另行提起公訴；但因交付審判程序之調查
    範圍，僅限於原偵查卷之資料，不及於事後提出之證據；亦
    不得蒐集證據資料，是聲請人上開陳述，就本案而言，本院
    自不得審究，附此敘述。
據上論結，應依刑事訴訟法第258 條之3 第2 項前段，裁定如主
文。
中    華    民    國   100    年    3     月    16    日
                    刑事第四庭  審判長法  官  方百正
                                      法  官  葉文博
                                      法  官  謝文嵐
以上正本證明與原本無異。
不得抗告。
中    華    民    國   100    年    3     月    16    日
                                      書記官  鄒秀珍